【裁判字號】    99,台上,4060
【裁判日期】    990630
【裁判案由】    違反槍砲彈藥刀械管制條例
【裁判全文】
最高法院刑事判決            九十九年度台上字第四０六０號
上  訴  人  甲○○
選任辯護人  杜英達律師
            洪堯欽律師
上列上訴人因違反槍砲彈藥刀械管制條例案件，不服台灣高等法
院中華民國九十七年八月十四日第二審判決（九十六年度上訴字
第三二０四號，起訴案號：台灣士林地方法院檢察署九十三年度
偵字第九六三二號），提起上訴，本院判決如下：
    主  文
上訴駁回。
    理  由
按刑事訴訟法第三百七十七條規定，上訴於第三審法院，非以判
決違背法令為理由，不得為之。是提起第三審上訴，應以原判決
違背法令為理由，係屬法定要件。如果上訴理由書狀並未依據卷
內訴訟資料，具體指摘原判決不適用何種法則或如何適用不當，
或所指摘原判決違法情事，顯與法律規定得為第三審上訴理由之
違法情形，不相適合時，均應認其上訴為違背法律上之程式，予
以駁回。本件上訴人甲○○上訴意旨略稱：(一)、依證人朱長福、
梁英蘭於警詢所述，當時朱長福開槍的位置應係在車子之右方（
即副駕駛座一帶），而台北市政府警察局大同分局（下稱大同分
局）函覆所繪製之現場圖中，彈殼、彈頭所在地點及上訴人與周
宜忠（其持有槍枝部分，業經判決確定）所留血跡採證位置均在
車子左方，二者顯不相符。證人陳全儀於原審審理時雖證稱：伊
沒有辦法就卷附現場圖研判當時開槍之情形，因為彈殼本身是圓
的，且案發當天是颱風天，有可能在擊發時風力正好很強，彈殼
掉落位置會受風、地面等種種因素影響等語，然其係以推測之方
式研判，實不足作為判斷之依據；況若依朱長福所言，其係在車
子之右側開槍，則如何讓五顆彈殼皆翻滾至車子左側，亦殊難想
像。又原判決事實欄雖記載上訴人係在賓士車車前頭與朱長福拉
扯，致朱長福接續開槍等情，然非但未於理由欄載明其據以認定
之證據為何，甚且於理由欄明「惟依現場彈殼、彈頭、子彈位
置圖……益證依彈殼、彈頭遺留現場之相關位置，無法正確判斷
朱長福射擊時所在之處」等由，原判決於理由欄既表示無法正確
判斷朱長福之開槍位置，卻又於事實欄認定朱長福開槍之地點係
在賓士車車頭處，亦有理由矛盾之誤。再者，原判決既認案發當
日之天氣狀況，除影響血跡殘留之正確位置外，亦影響擊發後彈
殼、彈頭之掉落位置，對本案而言，當時之天候狀況如何實具有
關鍵之地位，自有予以查明之必要。而依上訴人及周宜忠於警詢
所供，均足證朱長福對周宜忠開槍之地點，係在車子左前方方向
燈位置，另對上訴人開槍之地點則係在駕駛座附近，與大同分局
所繪之上開現場圖，其彈殼、彈頭及採獲血跡位置均在車輛前方
及左側（即駕駛座方位）相吻合，足堪採信。詎原判決竟以朱長
福有瑕疵之證詞，及陳全儀推測之詞而否定上開現場圖之證明力
，已有未當。另上開現場圖係在原審始提出之新證據，於第一審
時並未就此對朱長福、梁英蘭進行交互詰問，原審自有再傳訊其
二人到庭訊問之必要，以保障上訴人之對質詰問權；況且上訴人
於原審曾要求對朱長福進行測謊，朱長福立即以有心臟病為由推
託，更令人懷疑其證詞之真實性。原審未再傳訊上開二人，亦未
依職權向交通部中央氣象局函詢案發當日之天氣狀況，自有應於
審判期日調查之證據未予調查之違背法令。(二)、證人林正倫於第
一審及原審審理時均明確證稱：「Kastle-Meyer」法鑑驗之結果
有極限，扣案手槍上有可能有其他人之ＤＮＡ沒有被檢測出來，
伊亦無法排除扣案手槍所殘留之ＤＮＡ是否係因持有人之力道過
大所致等語，足見內政部警政署刑事警察局（下稱刑事警察局）
關於ＤＮＡ之鑑驗報告僅能證明上訴人與周宜忠曾經接觸扣案手
槍，但無法證明究竟係長時間持有或因短暫持有但因力道過大而
留下ＤＮＡ；且案發當時朱長福持扣案手槍射擊六次，之後更持
槍一段時間始被發現，若依林正倫所言之標準，朱長福持有槍枝
之時間不算短，擊發時持有之力量應甚為強大，且係最後持有該
手槍之人，何以未在該手槍上留下皮屑膜，亦無留下任何ＤＮＡ
。準此，上開鑑驗書之準確性顯與客觀事實有所差異，其證明力
即屬不足。原判決未說明為何能依此不確定甚高之鑑驗書即斷定
周宜忠係長期持有，而非因力道過大而殘留ＤＮＡ在扣案手槍上
，且原審未再作更詳盡之調查（例如將扣案子彈再送鑑定），遽
以該鑑驗書作為上訴人論罪之基礎，自有調查未盡併理由不備及
違背論理法則之疏失。(三)、依證人吳茲德於偵查中所證，顯見朱
長福確實先在巷口與上訴人、周宜忠發生爭執，此情亦核與上訴
人、周宜忠所辯情節相符，而非如朱長福所辯其係先行假裝不認
識而勸稱上訴人等人「少年仔不要這樣」等語；而由吳茲德證稱
上訴人或周宜忠曾放話「我會再來」，可知上訴人等人並未強押
梁英蘭，蓋依日常生活經驗法則判斷，放話「我會再來」，即有
當日雖無所獲，惟不放棄之意，倘上訴人當日有強押梁英蘭，應
非放話「我會再來」，而係「快點還錢，否則…」；況梁英蘭當
時若已遭周宜忠持槍壓制，朱長福為顧及梁英蘭之生命安全，理
應盡量避免觸怒上訴人等人，斷無以輕蔑之言詞挑釁上訴人等人
稱「你真的這麼能用」之可能，惟由吳茲德之證詞，可知朱長福
當時在巷口確曾以上開輕蔑之言詞大聲挑釁上訴人等人，足證上
訴人等人當時確未強押梁英蘭。再依證人陳添根於偵查中之證詞
，可知朱長福係一出家門即大聲向上訴人及周宜忠表明梁英蘭為
其配偶後，始追至巷口，於追趕之過程中並持續與上訴人等人對
吼，並非追至巷口始與上訴人等人發生爭執，且陳添根此部分之
證詞，亦核與朱長福於第一審審理時證稱：伊當時很慌張，所以
沒有表明與梁英蘭之關係等語，顯不相同，可見朱長福所證實不
足採信。原判決就上開有利於上訴人之證詞未予採納，並未說明
理由，亦有理由欠備之違誤。(四)、上訴人於第一審審理時即明確
供稱：案發當日停車後，係由周宜忠先步行至朱宏文之住處後門
，上訴人則留在車內，周宜忠去按門鈴後，告訴伊有人應門，伊
才下車步行至該後門，所以沒有熄火等語。惟原判決理由欄並未
說明上訴人上開所供有何不可採之處，亦未說明其認定所憑之依
據為何，即於事實欄載稱上訴人係與周宜忠一起步行至上開後門
，並以上訴人未將賓士車熄火及上鎖，作為其認定上訴人有持槍
妨害自由之犯意依據，亦有判決理由欠備之違誤。又依一般常理
而言，車輛未熄火時，其車鑰匙須先經按壓及扭轉始可能取出，
若依梁英蘭所述，其係遭周宜忠強押入車內，其身體必受一定程
度壓制，要掙脫身高一百七十五公分、重八十公斤身材壯碩之男
子控制，實屬不易，更遑論如何能在處於絕對劣勢下，順利拔取
尚未熄火之車鑰匙。原判決僅以梁英蘭表現臨危不亂、從容冷靜
等推測之詞，即率認梁英蘭所述為可採，已有未合；況梁英蘭所
證若係屬實，則該車之駕駛座及右前座必定留有很多梁英蘭之指
紋，且梁英蘭又係最後接觸該車之人，其指紋理應覆蓋之前接觸
該車之人所留者，方為合理，何以刑事警察局之指紋鑑驗報告卻
載稱僅驗出賴文盛之指紋，而未驗出梁英蘭之指紋，實有違常理
。依一般經驗法則及論理法則判斷，自應合理推論梁英蘭自始均
未碰觸過該車；換言之，梁英蘭於審判中之供詞與事實並不相符
，而有明顯瑕疵。孰料原審未再詳查，即率認鑑驗人員於案發後
採集跡證指紋時，或已遭破壞，或因不完整而無法採得梁英蘭之
指紋等推測之詞，為有利於梁英蘭之解釋，其立論顯失偏頗，並
有違背經驗法則、論理法則之判決不適用法則之違失等語。惟查
證據之取捨、證據證明力之判斷，以及事實有無之認定，屬事實
審法院之職權，苟其取捨判斷與認定，並不違背論理法則及經驗
法則，即不容任意指為違法，而執為適法之第三審上訴理由。本
件原判決認定上訴人有原判決事實欄所載犯行，係依憑上訴人坦
承於案發時、地，有與周宜忠共乘賓士車，將車停在台北市○○
街六十四巷巷口，再同至朱宏文住處催討債務未果，遭扣手槍射
擊成傷等情不諱，並有梁英蘭於偵查中及第一審之證詞、朱長福
於第一審之證詞，朱羽安（朱長福之孫）、陳添根、張傳生（該
二人為朱長福之鄰居）、張宏銘、徐進興、李源謙、李權柱（以
上之人為員警）、朱宏文（朱長福之子）、周宜忠於偵查中之證
詞，林正倫（刑事警察局法醫室員警）於第一審及原審之證詞，
顏乾輝（醫師）、陳全儀（刑事警察局鑑識科物理組組員）於原
審之證詞，以及卷附之刑事警察局九十三年十二月九日刑鑑字第
０九三０二一八五八九號槍彈鑑定書、九十三年十二月八日刑醫
字第０九三０二一八五一九號鑑驗書、九十四年八月二十三日刑
醫字第０九四０一二二四五六號鑑驗書，周宜忠之慶生醫院及亞
東醫院之診斷證明、上訴人之慶生醫院診斷證明書，第一審勘驗
朱長福偵查中羈押接見之錄音光碟筆錄，暨扣案之手槍、彈頭、
彈殼可稽等證據資料，予以綜合判斷，認上訴人犯行堪以認定。
並指駁、說明上訴人否認犯罪，辯稱：伊與周宜忠並未持槍暴力
討債，亦未強押梁英蘭，扣案之手槍係朱長福所持有云云，並無
足取；朱羽安於偵查中雖陳稱：開庭前，阿嬤教伊說「不要說阿
公跟別人在吵架」等語，然以其亦陳述：不知阿嬤有沒有被人押
走等語，顯然所證未受污染，尚堪採信；朱長福於警詢陳稱：上
訴人與周宜忠二人合力要搶槍，伊並持槍敲打其二人頭部等語，
雖與其嗣後所證情節不符，陳添根於偵查中證稱：梁英蘭在住處
門口與二、三名男子爭吵等語，而無法詳細確定人數，亦不能據
此即否定陳添根、朱長福證詞之可信度；扣案之手槍雖未採得朱
長福之ＤＮＡ型別，賓士車內採獲之相關跡證，經送請刑事警察
局鑑驗結果，雖僅採得賴文盛（上訴人之友人）之指紋，而未採
得梁英蘭之指紋，亦難因此即質疑上開刑事警察局鑑驗書之證明
力，及否定梁英蘭上半身曾被周宜忠推入賓士車右前座之事實；
卷附大同分局所繪製案發當時現場及彈頭、彈殼、子彈之相關位
置圖，亦不能推斷朱長福、梁英蘭所證不可採信等由甚詳。又以
核上訴人所為，係犯槍砲彈藥刀械管制條例第七條第四項之未經
許可持有手槍罪及同條例第十二條第四項之未經許可持有子彈罪
、刑法第三百零二條第一項之以非法方法剝奪人之行動自由罪，
依刑法第五十五條想像競合犯及修正前刑法第五十五條牽連犯規
定，從一重論處未經許可持有手槍罪刑。已詳其所憑證據及認
定之理由，所為論斷均有卷存證據資料可資覆按。上訴意旨雖指
摘原判決違法，然查：(一)、採證認事，係事實審法院之職權，其
對證據證明力所為之判斷，如未違背經驗法則與論理法則，復已
述其憑以判斷之心證理由，即不能任意指為違法。原判決綜合
上開證據資料，認定上訴人確有與周宜忠持槍前往朱宏文住處催
討債務，及持槍強押梁英蘭而非法剝奪梁英蘭之行動自由等情，
已說明本於調查所得之心證，分別定其取捨而為事實判斷之理由
。所為之論斷，核與證據法則並無違背，亦無判決不憑證據或理
由不備、矛盾之違法情形。上訴意旨置原判決明白論斷於不顧，
猶執大同分局所繪製案發當時現場及彈頭、彈殼、子彈之相關位
置圖，扣案手槍未採得朱長福之ＤＮＡ型別及賓士車內未採得梁
英蘭之指紋，及吳茲德於偵查中之部分證詞，漫指原判決違法，
並重為事實之爭執，自非合法之上訴理由。又原判決係依卷內資
料認定本案係上訴人、周宜忠於梁英蘭應門後，由周宜忠持扣案
手槍抵住梁英蘭右耳上方，並架住梁英蘭肩膀，上訴人則強推梁
英蘭前行，二人共同強押梁英蘭步行至賓士車暫停處，並強推梁
英蘭進入賓士車右前座，而妨害梁英蘭行動自由。期間，朱長福
原在住處就寢，聽聞巨響敲門及梁英蘭喊叫聲，乃起身察看，見
狀追出要求上訴人、周宜忠釋放梁英蘭未果，恐梁英蘭遭遇不測
，趁周宜忠強推梁英蘭入賓士車右前座而不備之機會，趨前奪下
扣案手槍等情。至上訴人是否係與周宜忠一起步行至朱宏文之住
處、朱長福是否係追至巷口始與上訴人等人發生爭執等節，核與
上訴人有無與周宜忠持槍強押梁英蘭無涉，上訴意旨以此無關判
決結果之枝節問題，指摘原判決違法，亦非適法上訴第三審之理
由。(二)、審判期日應調查之證據，係指與待證事實有重要關係，
在客觀上顯有調查必要性之證據而言，故其範圍並非漫無限制，
必其證據與判斷待證事實之有無，具有關聯性，得據以推翻原判
決所確認之事實，而為不同之認定，若僅係枝節性問題，或所欲
證明之事項已臻明瞭，而當事人聲請調查之證據，僅在延滯訴訟
，甚或就同一證據再度聲請調查，自均欠缺其調查之必要性。本
件案發當日為颱風天、下大雨等情，業據張傳生、梁英蘭、陳添
根、朱羽安等人於偵查中證述在卷，此部分事證已明；況上訴人
於原審亦未聲請調閱案發當日之天候狀況。又朱長福、梁英蘭已
於第一審審理時到庭作證並接受交互詰問，其二人就待證事項已
陳明在卷；而大同分局所繪製案發當時現場及彈頭、彈殼、子彈
之相關位置圖，並不足以作為推斷朱長福當時之開槍位置，亦據
原判決於理由內論述甚詳。本案事證已臻明確，原審未調閱當日
之天候資料，及再傳訊朱長福、梁英蘭，或再將扣案子彈送鑑定
，亦無調查未盡之違背法令。(三)、至於其他上訴意旨，均係就原
審已調查及依憑卷證資料所為採證認事職權之合法行使，以及原
判決已論列說明之事項，依憑己見，任意指為違法，再為事實爭
辯，否認犯罪，殊與法律規定得為第三審上訴理由之違法情形不
相適合。衡以前開說明，其上訴為違背法律上之程式，應予駁回
。
據上論結，應依刑事訴訟法第三百九十五條前段，判決如主文。
中    華    民    國  九十九  年    六    月   三十   日
                      最高法院刑事第十三庭
                          審判長法官  賴  忠  星
                                法官  吳      燦
                                法官  蔡  名  曜
                                法官  葉  麗  霞
                                法官  林  茂  雄
本件正本證明與原本無異
                                      書  記  官
中    華    民    國  九十九  年    七    月    七    日
                                                     M

司法院資訊處製作；財團法人民間司法改革基金會備份。
